【裁判字號】    90,上易,64
【裁判日期】    900406
【裁判案由】    詐欺
【裁判全文】
臺灣高等法院刑事判決                                九十年度上易字第六四號
    上  訴  人
    即自 訴 人  甲○○
    被      告  乙○○
                丙○○
                丁○○
    共      同  葉大殷
    選      任  林鼎鈞
    辯  護  人  李貞儀
右上訴人因被告詐欺案件，不服臺灣台北地方法院八十九年度自字第五六六號，中華
民國八十九年十月二十七日第一審判決提起上訴，本院判決如左：
    主  文
上訴駁回。
    理  由
一、自訴意旨略以：自訴人於民國（下同）八十七年一月間，經被告丙○○之居間斡
    旋，向其父即被告丁○○購買丁○○所有坐落台北市大安區○○○路○段一八七
    巷三七號二樓房地，於八十七年一月三日，丁○○之女婿即被告乙○○向自訴人
    收取新台幣（以下同）二十萬元定金時，約定上開房地之買賣總價金為一千四百
    九十萬元，詎於八十七年一月二十一日丁○○與自訴人就上開房地正式簽訂買賣
    契約時，竟將總價款增加六十萬元，而成為一千五百五十萬元，因認被告乙○○
    、丙○○、丁○○三人共同涉有刑法第三百三十九條第一項之詐欺取財罪嫌。
二、按犯罪事實應依證據認定之，無證據不得推定其犯罪事實。又不能證明被告犯罪
    者，應諭知無罪之判決，刑事訴訟法第一百五十四條、第三百零一條第一項分別
    定有明文。又事實之認定，應憑證據，如未能發現相當證據，或證據不足以證明
    者，不能以推測或擬制之方法，為裁判基礎（最高法院四十年台上字第八六號判
    例參照）。而告訴人之告訴，係以使被告受刑事訴追為目的，是其陳述是否與事
    實相符，仍應調查其他證據以資審認（最高法院五十二年台上字第一三００號判
    例參照）。且認定犯罪事實所憑之證據，雖不以直接證據為限，間接證據亦包括
    在內，然而無論直接證據或間接證據，其為訴訟上之證明，須於通常一般之人均
    不致有所懷疑，而得確信其為真實之程度者，始得據為有罪之認定，倘其證明尚
    未達到此一程度，而有合理之懷疑存在而無從使事實審法院得有罪之確信時，即
    應由法院為諭知被告無罪之判決（最高法院七十六年台上字第四九八六號判例參
    照）。
三、本件自訴人認被告三人共同涉有前開罪嫌，其所依憑之證據及理由無非係以其交
    付前開房地之二十萬元定金予被告乙○○時，已約定該房地之買賣總價金為一千
    四百九十萬元，詎其與被告丁○○正式簽訂買賣契約時，被告丁○○竟將總價金
    增加六十萬元，而成為一千五百五十萬元為其論據，並提出定金收據及上開房地
    之買賣契約書為證。
四、被告丁○○經合法傳喚均未於指定之調查期日或審理期日到庭。另訊據被告乙○○、丙○○，固不否認有代其父即被告丁○○收受前開房地之定金二十萬元，此
    部分事實，核與自訴人就此部分所供述之情節相符，固堪認係真實。惟被告乙○○、丙○○二人均堅決否認有任何自訴人所指訴之詐欺取財犯行，仍辯稱：我們
    只是幫父親收定金而已，至於總價款多少是由丁○○與自訴人決定的，我們絕對
    沒有詐欺等語。
五、經查：
（一）自訴人指訴其與被告丁○○就前開房地之買賣，所約定之總價金原本係一千四
      百九十萬元，詎於簽約時被告丁○○竟對其施以詐術而將總價金增加六十萬元
      成為一千五百五十萬元乙節，固據其提出經被告乙○○所簽名收受定金二十萬
      元之收據二紙，及載明前開房地之買賣總價款為一千五百五十萬元之買賣契約
      書一份為證，惟就自訴人所提出之二紙定金收據中，其中一紙係以手寫載明：
      「收據茲收到甲○○先生二十萬元正此據立據人：乙○○中華民國八十七年元
      月三日（原判決誤書為八十七年十一月三日，見原審卷第六、一三八頁）」，
      此張收據被告乙○○於原審承認為其所簽立無訛（原審卷第二十五、一一一頁
      ），惟另一紙收據，則有以打字印刷載明：「訂金收據茲收到先生訂購坐落台
      北市大安區○○○路○段一八七巷三七號二樓房屋連地乙戶之訂金新台幣二十
      萬元整，雙方議定總價款為新台幣一千四十九萬元整」之字樣（原審卷第五、
      一三七頁），其後再由自訴人本人及被告乙○○簽捺署押，此張收據被告乙○○於原審亦不否認其上之署押為其所書立，僅否認其簽名時該紙收據上有以打
      字印刷之部分（原審卷第二十五、一一一頁），而該二張收據之日期均為八十
      七年一月三日，何以被告乙○○向自訴人收受前開房地之買賣定金二十萬元時
      ，於同一日要簽署內容完全迴異之二份收據，且其中一份收據（即第二份打字
      印刷之收據），被告乙○○又堅詞否認其簽名時有前述內容，自訴人又無法舉
      證說明為何會有該二紙內容不同之收據，自難單憑其指訴遽認其與被告丁○○
      就前開房地本來約定之總價確為一千四百九十萬元。
 (二) 嗣被告乙○○供稱：「（手寫的收據，你承認是你寫的，另有一張打字的你也
      不否認？為何有兩個收據？）第一張手寫的我說我代收二十萬，其他事情由他
      與我岳父談，另外一張打字的是偽造的，一審法官請他提供正本他也提不出來
      ，整份是偽造的。」云云，自訴人駁稱：「（第二份是否是偽造的？）他打字
      的那一份給我後，他說他沒有岳父的授權書所以不能算數，後來他才寫了一份
      手寫的給我。」云云（本院九十年二月十二日訊問筆錄）。被告乙○○又稱：
      「（原審卷宗訂定買賣契約書中二件簽名是否都是你簽的？）第二件的是，第
      一件的不是，第一次我看到覺得很像我的字，後來覺得不可能。（對於原審卷
      一一○頁所述有何意見？（提示）為何在一審時承認？）第一次我看的是對的
      ，後來發現是錯。」云云（本院九十年二月二十六日訊問筆錄）。經查，此部
      分因自訴人已提不出收據原本，無從送鑑定，姑不論被告乙○○所辯收據係偽
      造云云，是否可採，惟查，自訴人既不否認其嗣後與丁○○所簽訂買賣總價款
      一千五百五十萬元之買賣契約，其上雙方之簽名，均屬真正，縱一千五百五十
      萬元價款之約定，自訴人動機上係因不甘損失前已付之二十萬元定金，不得已
      而簽訂，然該買賣契約書之簽訂，簽名既屬真正，則該契約之簽訂，即不能認
      非自訴人之本意，要無何詐術可言。
 (三) 又查被告丁○○前於八十八年二月間，以其：已將前開房地移轉登記予自訴人
      之配偶陳芊宇所有，惟陳芊宇尚積欠其四百七十萬元之尾款未為給付為由，而
      向原法院提起民事訴訟，請求陳芊宇給付積欠之尾款。而該案於原法院八十八
      年度訴字第八四五號案件審理中，均由自訴人本人代理陳芊宇出庭應訊，於該
      案第一審之審理過程中，不論係自訴人本人於該案之陳述、所提出之答辯狀或
      在該案訴訟前由其寄發予被告丁○○之郵局存證信函，均未見自訴人有對該房
      地之買賣總價款一千五百五十萬元乙節有所爭執，而僅係對於該房地之過戶時
      間，被告丁○○有否給付遲延為爭執，而原法院就該事件為第一審判決被告丁○○勝訴，判令陳芊宇應給付被告丁○○未給付之尾款四百七十萬元及法定遲
      延利息後，陳芊宇向本院提起上訴，在該案件分由本院民事庭以八十八年度上
      字第六四一號案件審理中，仍由自訴人擔任陳芊宇之訴訟代理人，而於該案件
      在本院調查、審理過程中及由自訴人所撰擬之上訴理由狀中，自訴人仍然從未
      爭執該房地之總價應為一千四百九十萬元，而一直在爭執該房地之過戶時間，
      甚且經本院傳喚草擬該份房地買賣契約及見證是份契約簽訂之代書楊明煌到庭
      ，其亦未供稱該份契約簽訂之過程有何如自訴人所指之詐欺情事（本院八十八
      年度上字第六四一號民事影卷編號第四十五至四十七頁），嗣本院駁回陳芊宇
      之上訴，經陳芊宇向最高法院提起上訴，仍由最高法院於八十九年五月十九日
      以該院八十九年度台上字第一一八三號裁定駁回陳芊宇之上訴而告確定，以上
      有該事件之一、二、三審歷審卷宗影印外放可稽。是被告三人若真有如自訴人
      所指訴之前開詐欺情事，何以自訴人對此攸觀該房地買賣契約重要事項之約定
      ，從未於該訴訟有任何之爭執？從而自訴人於本件僅以其一人主觀上之指訴，
      而未提出任何可證明被告等確有共同詐欺情事之客觀積極證據，以證明其指訴
      為屬實在，自難單憑其指訴即遽認被告三人有其所指訴之前開罪嫌甚明。
六、綜右所述，自訴人認被告三人共同犯有詐欺取財罪嫌云云，尚難認與事實相符，
    此外復查無其他積極證據足資證明被告乙○○、丙○○、丁○○三人有何詐欺取
    財之犯行，既不能證明被告乙○○、丙○○、丁○○三人犯罪，核諸前揭說明，
    原審為被告乙○○、丙○○、丁○○三人均無罪之諭知，經核並無違誤，自訴人
    仍執陳詞上訴，指摘原判決不當，為無理由，應予駁回。
七、被告丁○○經合法傳喚，無正當理由而不到庭，爰不待其陳述逕行判決。
據上論斷，應依刑事訴訟法第三百六十八條、第三百七十一條，判決如主文。
中    華    民    國     九十     年     四         月       六         日
                              臺灣高等法院刑事第九庭
                                    審判長法  官  李  文  成
                                          法  官  周  盈  文
                                          法  官  官  有  明
右正本證明與原本無異。
不得上訴。
                                          書記官  林  蓓  瑜
中      華      民      國    九十      年     四       月     六       日


司法院資訊處製作；財團法人民間司法改革基金會備份。
